【裁判字號】    97,上易,1020
【裁判日期】    980602
【裁判案由】    損害賠償
【裁判全文】
臺灣高等法院民事判決                97年度上易字第1020號
上訴人即附
帶被上訴人  丙○○
            甲○○
被上訴人即
附帶上訴人  大榮汽車貨運股份有限公司
法定代理人  乙○○
訴訟代理人  劉承斌律師
上列當事人間請求損害賠償事件，上訴人對於中華民國97年8月
20日臺灣桃園地方法院96年度訴字第1919號第一審判決提起上訴
，被上訴人為附帶上訴，本院於98年5月19日言詞辯論終結，判
決如下：
    主      文
原判決關於命上訴人甲○○給付本金新臺幣肆拾參萬零捌佰伍拾
柒元之自民國九十七年三月八日起至九十七年三月十九日止，以
年息百分之五計算之利息，暨命上訴人負擔訴訟費用之裁判均廢
棄。
上開廢棄部分，被上訴人在第一審之訴駁回。
其餘上訴駁回。
附帶上訴駁回。
第一審訴訟費用關於命上訴人負擔部分，及第二審訴訟費用關於
上訴部分，由上訴人丙○○負擔千分之五○○、上訴人甲○○負
擔千分之四九九，餘由被上訴人負擔。
第二審訴訟費用關於附帶上訴部分，由被上訴人負擔。
    事實及理由
一按「被上訴人於言詞辯論終結前，得為附帶上訴」，民事訴訟
  法第460條第1項前段定有明文，本件被上訴人於言詞辯論終結
  前，為附帶上訴，合於上開規定。另上訴人即附帶被上訴人甲
  ○○經合法通知，未於言詞辯論期日到場，核無民事訴訟法第
  386條所列各款情形，應准被上訴人即附帶上訴人之聲請，由
  其就甲○○部分一造辯論而為判決。
二被上訴人即附帶上訴人起訴主張：上訴人即附帶被上訴人丙○
  ○、甲○○依序自民國96年4月23日起至同年7月27日止、同年
  6月11日起至同年7月26日止為伊之受僱人，分別擔任伊蘆竹物
  流中心配送車輛駕駛、隨車員職務，均受有報酬，依伊指示執
  行配送職務，應盡善良管理人之注意義務妥善保管運送配送之
  物品。乃其等於96年7月19日共同受指派由丙○○駕駛貨車，
  甲○○為隨車員，自桃園縣蘆竹鄉○○○街21巷1號倉庫領取
  訴外人台灣新力國際股份有限公司（下稱新力公司）委託伊運
  送之VGN-SZ476N/C筆記型電腦10台及SE GENERIC配件軟包10件
  （下稱系爭貨物）後，本應於當日將系爭貨物運送至受貨人蔡
  家國際有限公司（下稱蔡家公司），詎上訴人等未於當日將系
  爭貨物運送至指定地點，亦未將之交還伊，且於翌日稱系爭貨
  物遭竊遺失，並相繼於一週內主動離職。伊因而賠償新力公司
  新臺幣（下同）615,510元後，發函通知上訴人限期出面處理
  ，未獲置理，其等違反僱傭契約衍生忠實義務之附隨義務，致
  伊受有615,510元之損害。爰依債務不履行、不完全給付損害
  賠償之規定，請求擇一命上訴人分別如數給付，及均自起訴狀
  繕本送達翌日起加計法定遲延利息，上訴人其中一人已履行給
  付義務者，另一上訴人免給付義務之判決。
  上訴人丙○○則以：伊任上開駕駛職務一向盡忠職守，謹守被
  上訴人所訂標準運送程序。伊與甲○○於96年7月19日至上述
  倉庫領取當日應運送之貨物出發不久後，甲○○發現其中1紙
  送貨單遺失，伊2人旋即返回倉庫尋找，惟倉庫主任、理貨人
  員及其他未出貨之司機均未拾獲，伊2人因有其他貨物須準時
  送達，遂立即出發送貨，並將系爭貨物留置於車內而未送達，
  伊等於當晚7時許將系爭貨物運回被上訴人蘆竹物流中心，自
  電腦列印送貨單後，已屆下班時間，遂將系爭貨物鎖在被上訴
  人公司貨車（下稱系爭車輛）內，並將該車停放於蘆竹物流中
  心專用停車場，再依規定將車鑰匙繳回放置於辦公室，擬待翌
  日上班、理貨人員補單後再運送至蔡家公司。詎伊2人於翌日
  上班領取系爭車輛鑰匙前往駕車，發現系爭貨物已經遺失，惟
  伊2人於96年7月19日當晚均在公司宿舍內未外出，已盡善良管
  理人之注意義務。又被上訴人之貨車均停放在蘆竹物流中心專
  用停車場，然未聘保全人員看守，亦未裝設監視器，更無專人
  管理門禁，其內部管理有問題，而放置貨車鑰匙之辦公室隨時
  都有其他工作人員進出，伊已按被上訴人所定運送程序將貨車
  上鎖並將鑰匙繳回，應負保管責任之人係被上訴人而非伊，伊
  無庸負賠償責任云云，資為抗辯。
  上訴人甲○○以：伊於送貨當日發現系爭貨物之送貨單遺失，
  要求被上訴人再打1份，其稱無法處理，要求系爭貨物暫緩運
  送，伊2人送完其他貨物回到公司後，將系爭貨物搬至系爭車
  輛並鎖上車門，再將鑰匙放在公司統一置放鑰匙盒內，翌日早
  上發現系爭貨物即已遺失云云，資為抗辯。
三原審命丙○○、甲○○分別給付430,857元，前者自96年11月
  30日起、後者自97年3月8日起，均至清償日止按年息5％計算
  之利息，如上訴人中任一人為給付時，他上訴人於該給付範圍
  內，免除給付責任，並駁回被上訴人其餘之請求。上訴人提起
  上訴，聲明：
  (一)原判決不利於上訴人部分廢棄。
  (二)上廢棄部分，被上訴人在第一審之訴及假執行之聲請均駁回
  被上訴人則聲明：上訴駁回。
  並附帶上訴聲明：
  (一)原判決不利於被上訴人廢棄。
  (二)丙○○應再給付被上訴人184,653元，及自96年11月30日起
    至清償日止，按年息5％計算之利息。
  (三)甲○○應再給付被上訴人184,653元，及自97年3月8日起至
    清償日止，按年息5％計算之利息。
  (四)如上二項之上訴人中其中一人已履行給付義務者，他上訴人
    就已給付部分免給付義務。
  上訴人就被上訴人之附帶上訴聲明：附帶上訴駁回。
  （甲○○未於言詞辯論期日到場，上開上訴聲明、就被上訴人
  附帶上訴之答辯聲明均為其於準備程序所為之聲明）。
四被上訴人主張前揭事實，提出新力公司送貨單、貨故核賠憑證
  、統一發票、支票簽收聯、存證信函等件為證（原審卷第7-12
  頁）。兩造不爭執之事實：
  (一)丙○○自96年4月23日起至同年7月27日止受僱於被上訴人，
    擔任司機職務，月薪4萬元。
  (二)甲○○自96年6月11日起至同年7月26日止受僱於被上訴人，
    擔任隨車員職務，月薪27,000元。
  (三)上訴人2人於96年7月19日共同受被上訴人指派運送新力公司
    委託被上訴人運送之系爭貨物，受貨人為蔡家公司。
  (四)系爭貨物事後遺失，上訴人2人於96年7月20日向蘆竹派出所
    報案。
  (五)被上訴人因系爭貨物遺失賠償新力公司615,510元。
  (六)被上訴人內部作業規則未規定如司機當日未運送完成之貨物
    究應如何處理。
五被上訴人主張上訴人應就系爭貨物之遺失負賠償責任，為上訴
  人所否認，並以前詞置辯。
  (一)按所謂過失，乃應注意能注意而不注意即欠缺注意義務之謂
    。受僱人為僱用人服勞務既受有報酬，則構成受僱人債務不
    履行之過失，應係指抽象輕過失即欠缺善良管理人之注意義
    務而言。受僱人是否已盡善良管理人之注意義務，應依事件
    之特性，分別加以考量，因行為人之職業、危害之嚴重性、
    被害法益之輕重、防範避免危害之代價，而有所不同。
  (二)丙○○、甲○○原受僱於被上訴人，依序擔任司機、隨車員
    ，均任職於被上訴人蘆竹物流中心，受被上訴人指派運送貨
    物等情，為兩造所不爭執，足徵兩造間為僱傭關係，殊無疑
    義。上訴人等於96年7月19日共同受被上訴人指派駕車運送
    系爭貨物至受貨人蔡家公司，事後發現遺失，上訴人等於翌
    日即同年月20日向蘆竹派出所報案之事實，亦為兩造所不爭
    執，而上訴人等既受有報酬而為被上訴人服勞務，就上開運
    送貨物之管理，自應負抽象輕過失責任，即應負善良管理人
    之注意義務甚明。是本件首應審究者，為上訴人等就系爭貨
    物之遺失，是否欠缺善良管理人之注意義務，以判定其是否
    應負債務不履行之過失責任。
  (三)丙○○雖辯稱被上訴人就未送完之貨物，須交回值班人員或
    站長保管一節未明文規定，其將系爭貨物置放於車內，被上
    訴人其他駕駛亦採同一方式處理，其就系爭貨物之遺失無何
    過失云云。惟證人即擔任相同職務之司機王啟龍、被上訴人
    蘆竹物流中心站長方朝煌於原審到場分別證稱：「（曾經當
    日沒有送完的貨要交回公司，而公司有不准的情形？）我曾
    經交回公司的值班人員，在此事發生前大概十幾天，我也曾
    經一次貨物沒有送完，我將貨物交給公司內的值班人員小李
    ，公司24小時都有值班人員在裡面，值班人員不曾拒收」、
    「〔被告（上訴人，下同）是否曾有把沒有送完的貨上繳回
    公司？〕被告丙○○在系爭貨物遺失前約二個月，曾經一次
    貨物沒有送完，有打電話向我報備，把沒有送完的貨交給我
    保管」等語（原審卷第58-59頁），堪認丙○○及證人王啟
    龍均曾將未運送完成之貨物繳回公司保管。參諸甲○○於原
    審自認：「（96年7月19日將系爭貨物帶回公司時，值班人
    員有無在場？）有很多值班人員在場」、「（為何不將系爭
    貨物交給值班人員？）公司沒有硬性規定把貨物交給值班人
    員，且有很多司機都是這樣做」云云；丙○○自認「當天晚
    上我雖然有看到蕭主任，但我已經將系爭貨物上鎖，且如果
    交給蕭主任第二天取貨可能很麻煩」等語（原審卷第60頁）
    ，益徵上訴人2人於送貨當日將系爭貨物帶回公司時，尚有
    值班人員在場，其等自得將系爭貨物交付值班人員保管，丙
    ○○上開所辯，非屬實在而無足採。
  (四)上訴人雖辯稱不知系爭貨物之價值有61萬元餘云云，惟其於
    原審均自承：「但從外觀上就可以看出所送的貨物是筆記型
    電腦及其數量」等語（原審卷第90頁），則依渠等之年齡、
    知識、社會經驗，所擔任職務，以系爭貨物筆記型電腦之價
    值，逕行置放於貨車內，雖已上鎖，仍易遭竊，其等無法諉
    為不知。被上訴人縱未規定「未送完貨物究應如何處理」，
    然依方朝煌上開證言，丙○○曾將未送完貨物交方朝煌保管
    ，顯見丙○○知悉送站長或值班人員保管為較妥適之方法；
    參諸當天現場有值班人員在場，上訴人等祇須將系爭貨物交
    予值班人員即可避免系爭貨物之遺失，惟其等竟捨此不為，
    足認上訴人等上開行為，顯然欠缺善良管理人之注意義務而
    有過失，自可歸責。從而，被上訴人主張上訴人應負債務不
    履行之損害賠償責任，洵屬有據。
六上訴人等應負債務不履行之損害賠償責任，已認定如上，至被
  上訴人請求上訴人分別給付615,510元，是否應准許？
  (一)被上訴人受新力公司之委託而運送系爭貨物，因系爭貨物遺
    失而賠償新力公司615,510元之事實，為兩造所不爭執，並
    據證人即新力公司職員林欣頤於原審證述明確（原審卷第87
    頁），復有受款人為新力公司面額為615,510元支票1紙在卷
    可稽（原審卷第68頁），上開事實，堪信為真正。
  (二)丙○○雖抗辯被上訴人之蘆竹物流中心停車場未聘保全人員
    ，亦未設監視器，無專人管理門禁云云，固為被上訴人所不
    爭執。然如前所述，系爭貨物遺失係因上訴人等未盡善良管
    理人注意義務所致，與被上訴人有無聘保全人員、設監視器
    等無關，是丙○○此部分所辯，尚無可採。
  (三)按「損害非因故意或重大過失所致者，如其賠償致賠償義務
    人之生計有重大影響時，法院得減輕其賠償金額」，民法第
    218條定有明文。本件綜觀全案情節，上訴人等就系爭貨物
    之遺失，應負抽象輕過失責任，尚無其他證據足資證明上訴
    人有何故意行為；參以丙○○、甲○○任職期間之月薪依序
    為42,000元、27,000元，為兩造所不爭執，則其等年薪依序
    為504,000元（42,000×12=504,000）、324,000元（27,000
    ×12=324,000），如命上訴人賠償系爭貨物之損害615,510
    元，賠償額高於上訴人等任何一人之年薪，堪信上訴人賠償
    致上訴人等生計有重大影響，爰依上揭規定，將其賠償金額
    酌減30％，則被上訴人得請求之損害賠償金額為430,857元
    （615,510×0.7=430,857），其逾此範圍之請求，自屬無據
    。
  (四)另按「給付無確定期限者，債務人於債權人得請求給付時，
    經其催告而未為給付，自受催告時起，負遲延責任。其經債
    權人起訴而送達訴狀，或依督促程序送達支付命令，或為其
    他相類之行為者，與催告有同一之效力」，民法第229條第1
    項定有明文，被上訴人據此請求上訴人均應自起訴狀繕本送
    達翌日加計法定遲延利息，於法有據。查丙○○於96年11月
    29 日收受起訴狀繕本，有送達證書可參（原審卷第16頁）
    ，原判決命其於翌日即96年11月30日起加計法定遲延利息，
    即無不合。另被上訴人於起訴狀所載甲○○之住居所為臺北
    縣林口市○鄉○○○路96號3樓，歷次送達均為寄存送達，
    嗣被上訴人提出甲○○之戶籍謄本，甲○○之住所為臺北市
    北投區○○路132之15號（原審卷第40頁），原審依此新址
    再次對甲○○送達97年3月19日之言詞辯論通知書，甲○○
    於97年3月10日收受（原審卷第41頁），然該次送達未併送
    達起訴狀繕本，應認甲○○於97年3月19日言詞辯論期日到
    場，於被上訴人「聲明陳述均同前」時（原審卷第54-55頁
    ），方受催告，則甲○○應於翌日即97年3月20日起加計法
    定遲延利息。
七綜上所述，被上訴人依債務不履行之法律關係，請求丙○○、
  甲○○分別給付被上訴人430,857元，及丙○○自96年11月30
  日起、甲○○自97年3月20日起均至清償日止，按年息5％計算
  之利息，於法有據，應予准許，被上訴人逾此範圍之請求，於
  法無據，不應准許。又上訴人二人屬具有同一給付目的，本於
  各別之發生原因，對被上訴人各負全部給付義務，乃屬不真正
  連帶債務，當因上訴人其中一人為給付，其他上訴人即同免其
  責任，自應另諭知如上訴人中任一人為給付時，他上訴人於該
  給付範圍內，免除給付責任。原審所命給付超過上開應准許部
  分（即命甲○○給付本金430,857元之自97年3月8日起至97年3
  月19日止，以年息5％計算之利息部分），尚有未洽，上訴意
  旨指摘原判決此部分不當，求予廢棄改判，為有理由，應由本
  院予以廢棄，改判如主文第二項所示。上開應准許部分，原審
  為上訴人敗訴之判決，核無不合。上訴意旨指摘原判決此部分
  不當，求予廢棄改判，為無理由，應予駁回。上開不應准許部
  分，原審為被上訴人敗訴之判決，核無不合。被上訴人附帶上
  訴意旨指摘原判決此部分不當，求予廢棄改判，為無理由，應
  予駁回。
八上訴人就系爭貨物之流向聲請函查新力公司，據新力公司98年
  3月31日LOG&LS字第980331001號函載系爭貨物其中2台筆記型
  電腦由張順吉、黃柄淳購得或持有，登入新力公司網站等情（
  本院卷第84頁），丙○○請求聲請訊問證人張順吉，待證事實
  為張順吉貨物來源，希望追查偷竊者，證明系爭貨物非丙○○
  所盜賣云云，然本件係依債務不履行損害賠償之法律關係命上
  訴人給付上開本息，非依侵權行為損害賠償之法律關係命其等
  賠償，則縱張順吉到場證述貨物來源並追查至與上訴人無關之
  竊盜者，上訴人仍不解其上開債務不履行損害賠償責任，是本
  院認張順吉之待證事實與本件無涉，而不予訊問；又本件因事
  證已臻明確，兩造其餘攻擊、防禦方法及所為之立證，經審酌
  後認與判決之結果不生若何影響，無庸再逐一予以論列，合併
  敘明。
據上論結，本件上訴為一部有理由、一部無理由；附帶上訴為無
理由，依民事訴訟法第450條、第449條第1項、第79條、第78條
、第85條第1項但書、第463條、第385條第1項前段判決如主文。
中    華    民    國    98    年    6     月    2     日
                    民事第十六庭
                        審判長法  官  劉靜嫻
                              法  官  謝碧莉
                              法  官  湯美玉
正本係照原本作成。
不得上訴。
中    華    民    國    98    年    6     月    3     日
                              書記官  蕭進忠


司法院資訊處製作；財團法人民間司法改革基金會備份。
